臺灣高等法院刑事判決
110年度上訴字第1392號
上  訴  人  臺灣桃園地方檢察署檢察官  
被      告  朱律暹



上列上訴人因被告詐欺等案件，不服臺灣桃園地方法院109年度
訴字第1125號，中華民國109年11月25日第一審判決（起訴案號
：臺灣桃園地方檢察署109年度偵字第29740號），提起上訴，本
院判決如下：
    主  文
原判決撤銷。
甲○○犯三人以上共同冒用公務員名義詐欺取財罪，處有期徒刑壹
年貳月。扣案蘋果廠牌I PHONE 手機壹支（含門號○○○○○○○○○○號
之SIM卡壹張）沒收。
    犯罪事實
一、甲○○於民國109年9月21日透過通訊軟體微信暱稱「ben」之
    鄒瀚霖（由檢察官另案偵辦中）介紹而知悉鄒瀚霖與暱稱「
    冠」、「派大星」（又名：阿豪、大俠愛吃漢堡包）、「張
    錫銘」（又名：天道酬勤）、「周辰」（又名：圓周誠市）
    、「傻不攏咚吃甜筒」等真實姓名年籍不詳之成年人（無證
    據顯示為未滿18歲之少年）所組成之詐欺集團係採以3人以
    上的分工模式、而以實施詐術為手段所組成具有持續性、牟
    利性及結構性組織之犯罪組織集團，仍因貪圖每次領款可自
    領得贓款取得部分報酬之利益，基於參與犯罪組織之犯意，
    加入該詐欺集團擔任收取被害人遭詐騙而交付之銀行存摺與
    提款卡包裹，或領取詐欺款項之車手工作，並與鄒瀚霖、「
    冠」、「派大星」、「張錫銘」、「周辰」、「傻不攏咚吃
    甜筒」等詐欺集團不詳成員，共同意圖為自己不法之所有，
    基於3人以上共同冒用公務員名義詐欺取財、以不正方法由
    自動付款設備取得財物及洗錢之犯意聯絡，先由真實姓名年
    籍不詳之詐欺集團成員，於109年9月21日10時許撥打電話給
    乙○○，假冒為檢察官，向乙○○佯稱：因其身分證件遭人冒用
    而涉犯刑案，必須將其名下銀行帳戶存摺、提款卡及密碼交
    出云云，致乙○○陷於錯誤，於通話後依指示將其名下臺灣銀
    行帳戶000-000000000000號、合作金庫商業銀行帳戶000-00
    00000000000號之存摺、提款卡裝在紙袋內，並置放於指定
    地點，另於電話中將上開帳戶提款卡之密碼告知詐欺集團成
    員，前開存摺、提款卡則旋由該詐欺集團不詳成員取走。嗣
    於同年月23日凌晨0時，「派大星」在桃園市中壢區之中正
    公園將前開所詐得之臺灣銀行提款卡及密碼交給甲○○，由甲
    ○○依「派大星」指示提領款項，並擬於領得款項後將詐欺所
    得交由「派大星」以層轉集團上手，而藉由以層層轉交之方
    式製造金流之斷點，掩飾該詐欺犯罪所得之本質及實際去向
    。甲○○遂於該日凌晨0時8分至0時14分許，前往桃園市○○區○
    ○路00號之郵局ATM ，持上開臺灣銀行提款卡自乙○○臺灣銀
    行帳戶中，提領7筆各新臺幣（下同）2萬元，共14萬元之款
    項，適逢員警盤查，因甲○○無法回答與該提款卡帳戶相關事
    項而為警查獲，使甲○○未及將該筆款項繳回與詐欺集團成員
    「派大星」以層轉上手，並扣得甲○○甫領得之14萬元現金，
    及其與詐欺集團成員聯絡使用之蘋果廠牌I PHONE手機1支（
    含門號0000000000號SIM卡1張）暨乙○○上開臺灣銀行帳戶之
    提款卡1張。
    理  由
壹、證據能力：
一、關於違反組織犯罪防制條例之供述證據部分：按組織犯罪防
    制條例第12條第1項中段規定：「訊問證人之筆錄，以在檢
    察官或法官面前作成，並經踐行刑事訴訟法所定訊問證人之
    程序者為限，始得採為證據」，係以立法排除被告以外之人
    於警詢或檢察事務官調查中所為之陳述，得適用刑事訴訟法
    第159條之2、第159條之3及第159條之5之規定，是證人於警
    詢時之陳述，於違反組織犯罪防制條例案件，即絕對不具有
    證據能力，自不得採為判決基礎；而上開組織犯罪防制條例
    第12條第1項規定，係排除一般證人於警詢陳述之證據能力
    之特別規定，然被告於警詢之陳述，對被告本身而言，則不
    在排除之列，有最高法院97年度台上字第1727號、102年度
    台上字第2653號判決意旨參照。準此，被害人乙○○於警詢及
    本院審理中以被害人身分所為之陳述（乙○○於偵查中並未提
    起告訴【見偵卷第40頁】，檢察官於起訴書、原審判決均誤
    載為告訴人，應屬誤會），於被告甲○○違反組織犯罪防制條
    例部分，不具證據能力。
二、關於其他犯罪之供述證據部分：按上開組織犯罪防制條例第
    12條第1項中段規定，係以犯罪組織成員犯該條例之罪者，
    始足語焉，至於所犯該條例以外之罪，其被告以外之人所為
    之陳述，自仍應依刑事訴訟法相關規定，定其得否為證據，
    有最高法院103年度台上字第2915號判決意旨參照。查本案
    言詞辯論終結前，檢察官及被告均未就本判決所引用之各該
    被告以外之人於審判外之陳述及所調查之證據主張有刑事訴
    訟法第159條第1項不得為證據之情形（見本院卷第61至64頁
    ），本院審酌該證據作成時並無違法及證明力明顯過低之瑕
    疵等情況，認為適當，應有證據能力。
三、至於本案據以認定被告犯罪所引其餘非屬供述證據部分，既
    不適用傳聞法則，亦非公務員違背法定程序所取得，依刑事
    訴訟法第158條之4反面解釋，同具證據能力。
貳、得心證之理由：
一、訊據被告對於上開犯罪事實均坦承不諱（見偵卷第254、273
    至275頁、原審卷第30至32、67頁、本院卷第64至65頁），
    核與乙○○指訴遭詐騙過程相符（見偵卷第35至41頁），並有
    桃園市政府警察局中壢分局扣押筆錄、扣押物品目錄表及扣
    押物品收據、微信暱稱「大俠愛吃漢堡包」、「ben」、「
    冠」、「天道酬勤」、「威威」、「張錫銘」、「你好我叫
    安安」之個人檔案及被告與其等對話紀錄截圖、被告與「天
    道酬勤」、「圓周誠市」使用通訊軟體What'sAPP之對話紀
    錄截圖、內政部警政署反詐騙諮詢專線紀錄表、臺灣銀行營
    業部109年10月15日營存字00000000000號函所附乙○○帳戶交
    易明細、乙○○刑事附帶民事訴訟起訴狀後附前揭臺灣銀行帳
    戶存摺內頁影本等在卷可稽（見偵卷第49至225、227至229
    、285頁至第289頁，存摺內頁影本影印附本院卷），且有扣
    案贓款14萬元、臺灣銀行提款卡1張及被告持用之IPHONE手
    機1支可參，足均可佐被告前開出於任意性之自白與事實相
    符，得採為認定事實之證據。
二、且按現行組織犯罪防制條例於107年1月3日修正公布，其中
    第2條規定「本條例所稱犯罪組織，指3人以上，以實施強暴
    、脅迫、詐術、恐嚇為手段或最重本刑逾5年有期徒刑之刑
    之罪，所組成具有持續性或牟利性之有結構性組織。前項有
    結構性組織，指非為立即實施犯罪而隨意組成，不以具有名
    稱、規約、儀式、固定處所、成員持續參與或分工明確為必
    要。」本件雖無證據證明該詐欺集團有何具體名稱、固定處
    所等，惟依被告供述：我是經鄒瀚霖介紹加入，負責領被害
    人丟包的銀行存摺及卡片，還有拿卡片去ATM領贓款；該集
    團有我、暱稱「張錫銘」、「大俠愛吃漢堡包」、「冠」、
    「ben」、「傻不攏咚吃甜筒」等人，「派大星」及「大俠
    愛吃漢堡包」、「阿豪」這3個暱稱都是同一人，他一直換
    名字。我是負責接收「大俠愛吃漢堡包」的指示提領贓款、
    「張錫銘」負責掌握我提領時的動向及位置，包含提領贓款
    總額給「大俠愛吃漢堡包」多少，實領薪資多少都要回報給
    他，「大俠愛吃漢堡包」負責指示我提領贓款的一切流程及
    交付提款卡給我並跟我收水錢、「冠」的工作跟我一樣接包
    跟提領贓款、「ben」就是鄒瀚霖，負責介紹我工作的人，
    「傻不攏咚吃甜筒」是集團的最上頭。我的報酬是提領總金
    額中4,000至1萬元之間，車資是2,000至3,000元之間，是「
    大俠愛吃漢堡包」當面給我等語（偵卷第19、22頁），以及
    前開被告與集團成員之對話紀錄截圖、乙○○提出之報案資料
    與乙○○臺灣銀行帳戶資料等，可認該集團乃分由各該人擔負
    一定之工作內容，除前述聯繫、指示被告之「派大星」之人
    以外，於集團成員實施詐術而使乙○○遭詐騙依指示交付存摺
    及提款卡、密碼後，由「派大星」交付提款卡指示被告提領
    款項並將領得款項交由「派大星」上繳其他集團成員，層層
    指揮，組織縝密，分工精細，自須投入相當之成本、時間，
    顯非為立即實施犯罪而隨意組成者，而已為有結構性之組織
    。又被告另供稱有另2次分別在臺南跟竹東提領贓款等語（
    見偵卷第23頁），而其尚有另案詐欺案件在偵查中，亦有本
    院被告前案紀錄表可憑（見本院卷第37、38頁），可知其參
    與本件詐欺集團犯罪組織期間確有本案及尚在偵查中之其他
    被害人遭詐騙，是以被告參與本案詐欺集團之時間、集團成
    員之分工、遂行詐欺犯行之獲利情形，堪認本案詐欺集團係
    以實施詐術為手段，具有持續性、牟利性之結構性組織，核
    與上開所定犯罪組織之定義相符。被告參與該集團並負責其
    中收取包裹、領取詐欺所得款項之工作，確實該當參與犯罪
    組織之構成要件。
三、次按洗錢犯罪本質係在於影響合法資本市場並阻撓偵查，不
    因為自己或為他人洗錢而有差異，且洗錢之行為包含處置（
    即將犯罪所得直接予以處理）、多層化（即為使偵查機關難
    以追查金流狀況，以迂迴層轉、化整為零之多層化包裝方式
    ，掩飾或隱匿特定犯罪所得）及整合（即收受、持有或使用
    他人犯罪所得，使該犯罪所得披上合法之外衣，回歸正常金
    融體系）等各階段行為，其模式不祗一端，為澈底打擊洗錢
    犯罪，新修正之洗錢防制法乃依照國際防制洗錢金融行動工
    作組織（Financial Action Task Force，下稱FATF）40項
    建議之第3項建議，並參採聯合國禁止非法販運麻醉藥品和
    精神藥物公約及聯合國打擊跨國有組織犯罪公約之洗錢行為
    定義，將洗錢行為之處置、多層化及整合等各階段，全部納
    為洗錢行為，而於第2條規定：「本法所稱洗錢，指下列行
    為：一、意圖掩飾或隱匿特定犯罪所得來源，或使他人逃避
    刑事追訴，而移轉或變更特定犯罪所得。二、掩飾或隱匿特
    定犯罪所得之本質、來源、去向、所在、所有權、處分權或
    其他權益者。三、收受、持有或使用他人之特定犯罪所得。
    」以求與國際規範接軌，澈底打擊洗錢犯罪。並參考FATF建
    議，就其中採取門檻式規範者，明定為最輕本刑為6個月以
    上有期徒刑之罪，將「重大犯罪」之用語，修正為「特定犯
    罪」；另增列未為最輕本刑為6個月以上有期徒刑之罪所涵
    括之違反商標法等罪，且刪除有關犯罪所得金額須在5百萬
    元以上者，始得列入前置犯罪之限制規定，以提高洗錢犯罪
    追訴之可能性。從而修正後第14條第1項所規範之一般洗錢
    罪，必須有第3條規定之前置特定犯罪作為聯結，始能成立
    。例如詐欺集團向被害人施用詐術後，為隱匿其詐欺所得財
    物之去向，而令被害人將其款項轉入該集團所持有、使用之
    人頭帳戶，並由該集團所屬之車手前往提領詐欺所得款項，
    檢察官如能證明該帳戶內之資金係本案詐欺之特定犯罪所得
    ，即已該當於新法第14條第1項之一般洗錢罪；至若無法將
    人頭帳戶內可疑資金與本案詐欺犯罪聯結，而不該當第2條
    洗錢行為之要件，當無從依第14條第1項之一般洗錢罪論處
    ，僅能論以第15條第1項之特殊洗錢罪。至於往昔實務認為
    ，行為人對犯特定犯罪所得之財物或利益作直接使用或消費
    之處分行為，或僅將自己犯罪所得財物交予其他共同正犯，
    祗屬犯罪後處分贓物之行為，非本條例所規範之洗錢行為，
    惟依現行洗錢防制法之規定，倘行為人意圖掩飾或隱匿特定
    犯罪所得來源，而將特定犯罪所得直接消費處分，甚或交予
    其他共同正犯，或由共同正犯以虛假交易外觀掩飾不法金流
    移動，即難認單純犯罪後處分贓物之行為，應仍構成第2條
    第1或2款之洗錢行為。申言之，洗錢之定義，在洗錢防制法
    修正施行後，與修正前規定未盡相同，因此是否為洗錢行為
    ，自應就犯罪全部過程加以觀察，以行為人主觀上具有掩飾
    或隱匿其特定犯罪所得或變得之財產或財產上利益，與該特
    定犯罪之關聯性，使其來源形式上合法化，或使他人逃避刑
    事追訴、處罰之犯罪意思，客觀上有掩飾或隱匿特定犯罪所
    得之財物或財產上利益之具體作為者，即屬相當（最高法院
    108年度台上字第3585、2299號、109年度台上字第1641、94
    7號刑事判決意旨參照）。本件被告及所屬詐欺集團犯罪組
    織所犯係該當刑法第339條之4第1項之加重詐欺取財罪，該
    條項為法定刑1年以上7年以下有期徒刑之罪，屬洗錢防制法
    第3條第1款所規定之特定犯罪，而該詐欺集團成員，係遣人
    去電被害人等施以詐術，令其等陷於錯誤後，依照集團之指
    示交付帳戶存摺、提款卡及密碼，該集團再遣「車手」即被
    告將之領出，另轉交「派大星」之人以層轉上手，此等分工
    方式之目的即係為製造金流的斷點，使檢警機關無從查得被
    害人遭詐騙款項之去向而掩飾其犯罪所得之本質與去向顯，
    而兼有洗錢防制法第2條第2款之洗錢行為，應論以同法第14
    條第1項之一般洗錢罪。被告雖未及將款項交予「派大星」
    以達掩飾其犯罪所得之本質與去向之結果，然僅屬未遂而已
    。
四、綜上所述，本件事證明確，被告上開犯行，洵堪認定，均應
    依法論科。
參、論罪科刑及撤銷改判之說明：
一、論罪：
　㈠按刑法第339條之2第1項之以不正方法由自動付款設備取得他
    人之物罪，其所謂「不正方法」，係泛指一切不正當之方法
    而言，並不以施用詐術為限，例如以強暴、脅迫、詐欺、竊
    盜或侵占等方式取得他人之提款卡及密碼，再冒充本人由自
    動提款設備取得他人之物，或以偽造他人之提款卡由自動付
    款設備取得他人之物等等，均屬之。乙○○因遭詐欺集團成員
    施用詐術而將其臺灣銀行等帳戶之提款卡、存摺及密碼交付
    予詐欺集團某成員，而後經被告提領其帳戶內款項，乙○○雖
    交付提款卡、存摺及密碼，惟並未同意由他人使用該提款卡
    提領帳戶內款項，被告違反其意思，冒充乙○○本人持卡盜領
    ，依上開說明，即屬刑法第339條之2第1項所謂之「不正方
    法」，所為自構成該條之以不正方法由自動付款設備取得他
    人之物罪。又被告所犯本案係其於109年9月21日加入詐欺集
    團後參與多次詐欺犯行中最先繫屬於法院之案件，本案為被
    告於參與犯罪組織後所犯之首次加重詐欺犯行。且被告領得
    款項後於未及轉交上手層轉前為警查獲，未達掩飾犯罪所得
    之本質與去向之結果，是核被告所為，係犯組織犯罪防制條
    例第3條第1項後段之參與犯罪組織罪、刑法第339條之2第1
    項以不正方法由自動付款設備取得他人之物罪、同法第339
    條之4條第1項第1款、第2款之3人以上共同冒用公務員名義
    詐欺取財罪、洗錢防制法第14條第2項、第1項之一般洗錢未
    遂罪。
  ㈡公訴意旨雖漏未論及刑法第339條之2第1項以不正方法由自動
    付款設備取得他人之物罪、洗錢防制法第14條第2項、第1項
    洗錢未遂罪，然以上以不正方法由自動付款設備取得他人之
    物之犯罪事實業據檢察官於起訴書犯罪事實欄所記載，此部
    分僅應為法條之漏載；而前揭洗錢未遂犯行雖未據檢察官起
    訴，然與上開起訴後經本院認定有罪之參與犯罪組織、3人
    以上共同冒用公務員名義詐欺取財罪，亦具有裁判上一罪關
    係，為起訴效力所及，本院自得併予審理，且經本院告知被
    告以上各該罪名（見本院卷第60頁），而不影響其防禦權。
     
　㈢被告就上開加重詐欺取財、以不正方法由自動付款設備取得
    他人之物及洗錢未遂等犯行，與鄒瀚霖、暱稱「冠」、「派
    大星」（又名：阿豪、大俠愛吃漢堡包）、「張錫銘」（又
    名：天道酬勤）、「周辰」（又名：圓周誠市）、「傻不攏
    咚吃甜筒」及其他詐欺集團不詳成員間，有犯意聯絡及行為
    分擔，為共同正犯。
  ㈣被告雖有如犯罪事實所述就乙○○遭詐騙帳戶內款項有達7次提
    領之行為，亦係詐欺集團成員以同一事由施詐取得各被害人
    款項後，由被告分次提款，係在密接時間、地點提領款項後
    交回詐欺集團，先後侵害同一被害人之財產法益，屬單一行
    為之接續進行，應依接續犯論以包括之一罪。　　
  ㈤被告所犯參與犯罪組織罪、以不正方法由自動付款設備取得
    他人之物罪、3人以上共同冒用公務員名義詐欺取財罪、一
    般洗錢未遂罪等行為間具有局部同一性，而有想像競合犯關
    係，應從一重各論以3人以上共同冒用公務員名義詐欺取財
    罪。　
  ㈥被告關於洗錢部分因未達掩飾犯罪所得之結果，而屬未遂，
    惟此部分均從一重論以加重詐欺取財罪，不贅論減刑之適用
    。
　㈦被告就參與犯罪組織、洗錢犯行於原審及本院審理中均自白
    犯罪，偵查中就檢察官所訊問之全部犯罪事實亦均為坦認在
    卷，惟檢察官並未細就各個罪名逐一訊問是否承認，然由被
    告偵查中之供述應認其亦就此部分犯行已為自白，此部分因
    從一重而論以加重詐欺取財罪，未另依組織犯罪防制條例第
    8條第1項後段、洗錢防制法第16條第2項減輕其刑，然均作
    為刑法第57條量刑審酌之事由，亦附此說明。
二、撤銷改判之說明：
  ㈠原審就被告所犯上開加重詐欺取財等犯行，予以論罪科刑，
    固非無見，惟：
　⒈原判決雖於理由欄二說明被告所為該當洗錢未遂，惟未於犯
    罪事實欄記載被告此部分犯罪事實，即有不當。
　⒉被告所為另犯以不正方法由自動付款設備取得他人之物罪，
    為檢察官起訴書漏載法條，然原審就此部分均未併予審理，
    復未說明得以就被告所犯一般洗錢未遂罪併予審理之理由，
    均有未恰。　
　⒊扣案被告甫自乙○○臺灣銀行帳戶領得之14萬元現金，業經本
    院另裁定應發還予乙○○（詳後述），自無庸予以宣告沒收，
    附此說明。　
　㈡檢察官上訴意旨略以：被告於案發後並未與被害人和解，難
    謂其態度良好，且被告前科亦有犯竊盜、侵占等財產犯罪，
    其再犯本案，可見並無悔悟之心，原判決未考慮及此，認事
    用法尚有未恰，被害人亦具狀請求上訴，爰提起上訴，請求
    撤銷原審判決，更為適當合法判決等語。惟原判決有前述可
    議之處，已屬無可維持，應由本院予以撤銷改判，是原判決
    既經本院撤銷改判，量刑之基礎自有不同，亦併予說明。
三、爰以行為人之責任為基礎，審酌被告前曾因竊盜、侵占等案
    件經判處罪刑、執行完畢，有本院被告前案紀錄表可憑，雖
    未構成累犯，然難認其素行端正，又正值青壯，不循正途獲
    取財物，為圖一己私利，參與詐欺集團犯罪組織，其自109
    年9月21日起參與本件詐欺集團犯罪組織直至同年月23日本
    案為警查獲時止，所參與期間非長，負責領款後轉交等參與
    犯罪之情節，尚非居於集團組織之核心、主導地位，惟其所
    為致乙○○蒙受財產損失，助長詐欺犯罪之猖獗，危害社會治
    安，雖未及將領得款項轉交上手，然其欲利用層層轉交現金
    之方式製造金流斷點，實足增加犯罪查緝之困難，及乙○○於
    本案遭被告提領之款項數額，然於偵查、原審及本院審理中
    坦承本案所涉加重詐欺取財、以不正方法由自動付款設備取
    得他人之物、洗錢未遂、參與犯罪組織等犯行之犯罪事實之
    犯罪後態度，另參酌被告自陳高中肄業之智識程度、勉持之
    家庭經濟狀況等一切情狀（參偵卷第11頁調查筆錄記載），
    量處如主文第2項所示之刑。
四、被告參與犯罪組織部分不予宣告強制工作之說明：
　　按「發起、主持、操縱或指揮犯罪組織者，處3年以上10年
    以下有期徒刑，得併科新臺幣1億元以下罰金；參與者，處 
    6月以上5年以下有期徒刑，得併科新臺幣1千萬元以下罰金
    。但參與情節輕微者，得減輕或免除其刑。」、「犯第1項
    之罪者，應於刑之執行前，令入勞動場所，強制工作，其期
    間為3年。」雖為組織犯罪防制條例第3條第1項、第3項所明
    文。然上開條例第3條第3項宣告刑前強制工作部分，並未依
    個案情節，區分行為人是否具有反社會的危險性及受教化矯
    治的必要性，一律宣付刑前強制工作3年。然則，衡諸該條
    例所規定之強制工作，性質上原係對於有犯罪習慣，或因遊
    蕩、懶惰成習而犯罪者，所為之處置，修正後該條例既已排
    除常習性要件，從而，本於法律合憲性解釋原則，依司法院
    釋字第471號關於行為人有無預防矯治其社會危險性之必要
    ，及比例原則等與解釋意旨不相衝突之解釋方法，為目的性
    限縮，對犯該條例第3條第1項之參與犯罪組織罪者，視其行
    為之嚴重性、表現之危險性、對於未來行為之期待性，以及
    所採措施與預防矯治目的所需程度，於有預防矯治其社會危
    險性之必要，且符合比例原則之範圍內，由法院依該條例第
    3條第3項規定，一併宣告刑前強制工作，有最高法院刑事大
    法庭108年度台上大字第2306號裁定意旨可參。查被告於參
    與本案詐欺集團犯罪組織前均無組織犯罪或詐欺之犯罪前科
    ，有本院被告前案紀錄表附卷為憑，尚難認其有何犯罪習慣
    ，而其擔任車手取款僅數日參與時間不長、擔任角色為最底
    層，且於偵查及審理時均坦認犯行，具有悔悟之心，堪信對
    其施以一般預防之刑罰即足達到制裁及教化之目的，並已充
    分評價及處罰其等應負之罪責，倘再予以宣告強制工作，實
    有悖於比例原則，爰不依組織犯罪防制條例第3條第3項規定
    宣告強制工作。
五、沒收之說明：
  ㈠按犯罪所得，屬於犯罪行為人者，沒收之，刑法第38條之1第
    1 項前段定有明文。任何人都不得保有犯罪所得，為基本法
    律原則，犯罪所得之沒收或追徵，在於剝奪犯罪行為人之實
    際犯罪所得（原物或其替代價值利益），使其不能坐享犯罪
    之成果，以杜絕犯罪誘因，可謂對抗、防止經濟、貪瀆犯罪
    之重要刑事措施，性質上屬類似不當得利之衡平措施，著重
    所受利得之剝奪。然苟無犯罪所得，自不生利得剝奪之問題
    ，固不待言。本案依被告供述，其於本案提領款項即扣案之
    14萬元後尚未及上繳集團成員，亦尚未領得報酬等語，而扣
    案14萬元係乙○○遭詐騙臺灣銀行帳戶內屬於其個人所有之款
    項，如前所認定，參酌刑法第38條之1第5項、第38條之3第1
    、2項分別規定：「犯罪所得已實際合法發還被害人者，不
    予宣告沒收或追徵。」、「第38條之物及第38條之1之犯罪
    所得之所有權或其他權利，於沒收裁判確定時移轉為國家所
    有。前項情形，第三人對沒收標的之權利或因犯罪而得行使
    之債權均不受影響。」其立法理由則分別謂：「為優先保障
    被害人因犯罪所生之求償權，參考德國刑法第73條第1項，
    增訂第5項，限於個案已實際合法發還時，始毋庸沒收，至
    是否有潛在被害人則非所問。若判決確定後有被害人主張發
    還時，則可依刑事訴訟法相關規定請求之。」、「刑法沒收
    目的在剝奪犯罪不法利得，以預防犯罪，基於被害人保護優
    先及交易安全之維護，不僅第三人對於沒收標的之權利不應
    受沒收裁判確定效力影響，對於國家沒收或追徵之財產，因
    與犯罪行為有關，自應賦予被害人優先行使其債權之權利，
    以避免因犯罪行為人履行不能，致求償無門，有害於被害人
    權利之實現。爰修訂原條文第2項規定。」之意旨，被害人
    請求發還之權利應優先國家沒收之效力，且乙○○再三表明希
    望歸還此部分款項（見偵卷請上卷第1頁、本院卷第66頁及
    所附刑事附帶民事訴訟起訴狀），本院認扣案14萬元並無留
    存之必要，業另以裁定發還，是被告於本案既未獲有報酬而
    無犯罪所得，且所提領之款項已經本院裁定發還被害人，自
    無另予宣告被告犯罪所得之問題。
　㈡按洗錢防制法第18條規定「犯第14條之罪，其所移轉、變更、掩飾、隱匿、收受、取得、持有、使用之財物或財產上利益，沒收之；犯第15條之罪，其所收受、持有、使用之財物或財產上利益，亦同（第1項）。以集團性或常習性方式犯第14條或第15條之罪，有事實足以證明行為人所得支配之前項規定以外之財物或財產上利益，係取自其他違法行為所得者，沒收之（第2項）。對於外國政府、機構或國際組織依第21條所簽訂之條約或協定或基於互惠原則，請求我國協助執行扣押或沒收之案件，如所涉之犯罪行為符合第3條所列之罪，不以在我國偵查或審判中者為限（第3項）。」關於犯罪行為人犯洗錢防制法第14條之罪，其所掩飾之財物本身僅為洗錢之標的，難認係供洗錢所用之物，故洗錢行為之標的除非屬於前置犯罪之不法所得，而得於前置犯罪中予以沒收者外，既非本案洗錢犯罪之工具及產物，亦非洗錢犯罪所得，尤非違禁物，尚無從依刑法沒收規定予以宣告沒收，自應依上開第18條第1項前段規定予以宣告沒收。此規定係採義務沒收主義，祇要合於前述規定，法院即應為相關沒收之諭知，然該洗錢行為之標的是否限於屬於行為人者始得宣告沒收，法無明文，是倘法條並未規定「不問屬於犯罪行為人與否均沒收」時，自仍以屬於被告所有者為限，始應予沒收。本件被告所提領之款項並非被告所有，且經本院裁定發還被害人，依法自無從對其加以宣告沒收其各該次所提領之全部金額，附此說明。　　　　　　　　　　　　　　　
  ㈢扣案之蘋果廠牌IPHONE手機1支（含門號0000000000號SIM卡1
    張），為被告所有，供其與詐欺集團成員聯絡使用，業據被
    告供承在卷（見偵卷第23頁），另有前引對話紀錄截圖在卷
    可參，是該行動電話為被告犯本案所用之工具，爰依刑法第
    38條第2項前段之規定沒收。
  ㈣至於扣案臺灣銀行帳戶提款卡1張，及未扣案上開乙○○所有臺
    灣銀行帳戶存摺、合作金庫商業銀行存摺及提款卡，均為被
    害人所有，雖係詐欺集團詐得之物，然以上均得由被害人申
    請補發，實欠缺刑法上之重要性，倘予以宣告沒收或追徵，
    僅徒增司法成本之耗費，爰不予宣告沒收或追徵。
據上論斷，應依刑事訴訟法第369條第1項前段、第364條、第299
條第1項前段，判決如主文。
本案經臺灣桃園地方檢察署檢察官劉玉書、吳亞芝提起公訴，同
署檢察官古御詩提起上訴，臺灣高等檢察署檢察官丁俊成到庭執
行職務。
中　　華　　民　　國　　110 　年　　6 　　月　　2 　　日
                  刑事第十四庭  審判長法　官  黃斯偉
                                      法　官  程克琳
                                      法　官  黎惠萍
以上正本證明與原本無異。
如不服本判決，應於收受送達後20日內向本院提出上訴書狀，其
未敘述上訴之理由者並得於提起上訴後20日內向本院補提理由書
（均須按他造當事人之人數附繕本）「切勿逕送上級法院」。
                                      書記官  莊宜諳 
中　　華　　民　　國　　110 　年　　6 　　月　　2 　　日
附錄：本案論罪科刑法條全文
組織犯罪防制條例第3條
發起、主持、操縱或指揮犯罪組織者，處3年以上10年以下有期
徒刑，得併科新臺幣1億元以下罰金；參與者，處6月以上5年以
下有期徒刑，得併科新臺幣1千萬元以下罰金。但參與情節輕微
者，得減輕或免除其刑。
具公務員或經選舉產生之公職人員之身分，犯前項之罪者，加重
其刑至二分之一。
犯第1項之罪者，應於刑之執行前，令入勞動場所，強制工作，
其期間為3年。
前項之強制工作，準用刑法第90條第2項但書、第3項及第98條第
2項、第3項規定。
以言語、舉動、文字或其他方法，明示或暗示其為犯罪組織之成
員，或與犯罪組織或其成員有關聯，而要求他人為下列行為之一
者，處3年以下有期徒刑，得併科新臺幣3百萬元以下罰金：
一、出售財產、商業組織之出資或股份或放棄經營權。
二、配合辦理都市更新重建之處理程序。
三、購買商品或支付勞務報酬。
四、履行債務或接受債務協商之內容。
前項犯罪組織，不以現存者為必要。
以第5項之行為，使人行無義務之事或妨害其行使權利者，亦同
。
第5項、第7項之未遂犯罰之。
中華民國刑法第339條之2
（違法由自動付款設備取得他人之物之處罰）
意圖為自己或第三人不法之所有，以不正方法由自動付款設備取
得他人之物者，處3年以下有期徒刑、拘役或30萬元以下罰金。
以前項方法得財產上不法之利益或使第三人得之者，亦同。
前二項之未遂犯罰之。
中華民國刑法第339條之4
犯第339條詐欺罪而有下列情形之一者，處1年以上7年以下有期
徒刑，得併科1百萬元以下罰金：
一、冒用政府機關或公務員名義犯之。
二、三人以上共同犯之。
三、以廣播電視、電子通訊、網際網路或其他媒體等傳播工具，
    對公眾散布而犯之。
前項之未遂犯罰之。
洗錢防制法第14條
有第二條各款所列洗錢行為者，處7年以下有期徒刑，併科新臺
幣5百萬元以下罰金。
前項之未遂犯罰之。
前二項情形，不得科以超過其特定犯罪所定最重本刑之刑。